【裁判字號】    97,重上更(五),164
【裁判日期】    980708
【裁判案由】    貪污治罪條例等
【裁判全文】
臺灣高等法院刑事判決           97年度重上更(五)字第164號
上  訴  人
即  被  告  癸○○
選任辯護人  徐揆智  律師
            林幸慧  律師
上  訴  人
即  被  告  丁○○
選任辯護人  林梅玉  律師
上列上訴人等因違反貪污治罪條例等案件，不服臺灣桃園地方法
院88年度訴字第806號，中華民國88年12月2日第一審判決（起訴
案號：臺灣桃園地方法院檢察署87年度偵字第4031號、第9075號
)提起上訴，經判決後，由最高法院第五次發回更審，本院判決
如下：
    主  文
原判決撤銷。
癸○○共同連續公務員明知不實之事項，而登載於職務上所掌之
公文書，足以生損害於公眾，處有期徒刑參年，減為有期徒刑壹
年陸月。
丁○○共同連續公務員明知不實之事項，而登載於職務上所掌之
公文書，足以生損害於公眾，處有期徒刑貳年捌月，減為有期徒
刑壹年肆月。
    事  實
一、癸○○係桃園縣大園鄉鄉長，負責綜理鄉務，並於該鄉公所
    辦理發包工程案件時，負責指定投標廠商、工程底價之核定
    、主持投標廠商之比價程序等職務，丑○○（另案判決確定
    ）係桃園縣大園鄉鄉公所建設課技士，負責工程發包及水利
    工程業務）均係依據法令從事於公務之人員；丁○○則係興
    興營造有限公司（下稱興興營造）負責人，並係峰義營造有
    限公司（名義負責人係丁○○之會計寅○○，下稱峰義營造
    ）及瑞盈營造有限公司（名義負責人係丁○○之兄嫂，即戊○○之妻辰○○，下稱瑞盈營造）之實際經營者。緣丁○○
    與其胞兄戊○○均與癸○○熟稔，且私誼甚篤，丁○○為能
    順利承攬大園鄉公所發包之工程，乃憑藉其與癸○○之交情
    ，而向癸○○要求多多關照其所經營之興興營造、峰義營造
    、瑞盈營造及可借牌使用之天億營造、誠德營造、國聖營造
    、富石營造等7家公司，癸○○乃因私情而予以應允。民國
    （下同）85年間，癸○○為使其所經辦之公用工程，能規避
    桃園縣政府暨所屬機關學校營繕工程及購置、定製、變賣財
    物招標、比價、議價注意事項第4點：「營繕工程達250萬元
    以上（包括250萬元），未達2500萬元者，須辦理通訊投標
    公開比價」之規定，乃先選妥若干小型零星工程（即工程款
    在250萬元以下之工程），以適用上開注意事項第5點：「營
    繕工程未達250萬元（不含250萬元），得由2家以上廠商開
    具估價單，以比價方式辦理」之規定，而就大園鄉公所所經
    辦之如附表所示25件小型零星公用工程，藉以指定特定之廠
    商參與工程投標比價而限制其他廠商參與，使本案之25件工
    程無任何低標價之競爭者，繼而在工程底價核定上，互通資
    訊，與丁○○共同在投標廠商之指定、工程底價核定及進行
    投標比價程序過程中，互相勾結，並藉以丁○○所提供上開
    之興興營造、峰義營造、瑞盈營造及天億營造、誠德營造、
    國聖營造、富石營造等7家廠商公司，互為陪標，以壟斷工
    程標價。首先係由鄉長癸○○就附表所示之25件工程，指定
    應由丁○○所提供之上揭7家特定廠商為參與工程比價之優
    良廠商，而於大園鄉公所經辦如附表所示編號1至8號、10號
    、15號、17號、18號、23號至25號等之15件工程，在承辦人
    員即大園鄉公所建設課技士丑○○等人所簽辦之公文上，批
    示應由興興營造、峰義營造及瑞盈營造等3家公司參加比價
    ，並另於附表所示編號9號、11號、12號、13號、14號、16
    號、19號、20號、21號、22號等之10件工程，於丑○○等人
    所簽辦之公文上，批示應予搭配天億營造（編號9、14、1 6
    、22號）、誠德營造（編號11、12、19、20號）、國聖營造
    （編號19號）、富石營造（編號21號）為參與比價之廠商，
    交由丑○○通知丁○○或其公司會計寅○○，至鄉公所建設
    課領取參與工程投標比價之3家廠商之比價通知單及參與工
    程投標比價之資料，而丁○○則於同時取得3家廠商之比價
    資料後，即自行或指示寅○○填具3家廠商之投標金額及其
    他比價資料，或另向天億營造、國聖營造、誠德營造、富石
    營造借用公司牌照等相關資料及代為填寫各家廠商之投標比
    價資料後，並為所有在形式上係參與投標比價之廠商，準備
    供作為押標金所使用之銀行本票，而由公司會計寅○○將上
    揭資料持往大園鄉公所（迨至編號第18號－第25號工程，始
    另改以郵遞方式投標），以供為進行比價程序之用。癸○○
    、丑○○、丁○○乃於附表所列自85年2月29日起至86年6月
    30日之開標日止，共同基於公務員登載不實之概括犯意聯絡
    ，明知附表編號1至25之25件比價之得標、陪標廠商，均係
    實質由丁○○經營或由丁○○提供所覓之陪標廠商，僅徒具
    形式，並未實質比價，竟連續就工程發包之程序上，互通底
    價訊息，使丁○○所投得標之最低比價金額與癸○○所核定
    工程發包之最高底價金額，二者之間，在限制住其他廠商參
    與投標工程機會之無可競爭情況下，以極為相近甚或完全相
    同之金額價格，標得如附表所示之25件工程，其中在85年2
    月至6月間，所發包之工程（附表編號1號至13號）之得標價
    格，與癸○○所核定之底價，二者僅差距在1000元至2000元
    之間（詳如附表所示，得標總金額合計有2567萬4000元）；
    其餘在86年1月至6月間，所發包之工程（編號14號至25號）
    得標價格，與癸○○所核定之底價，二者亦僅差距在4000元
    至8萬元之間（其中編號19號之工程，其得標價格與所核定
    之底價金額，則完全相同，得標總金額合計有2575萬3000元
    ）。由丑○○審核廠商資料及押標金，再由未深知上情之建
    設課人員林美麗（附表編號1至6號部分）、子○○（附表編
    號7至25部分）製作實質並未比價之不實之比價紀錄表，記
    載由癸○○主持比價得標結果（其中編號1、19號則利用不
    知情之秘書丙○○主持開標），最後，再由鄉長癸○○決標
    （其中編號第1號及第10號工程，則另責由其秘書丙○○主
    持）應由丁○○為實際經營者之「興興營造」、「峰義營造
    」、「瑞盈營造」等3家公司分別得標如附表所示之24件工
    程（詳附表），僅其中如附表編號13號之工程，係以天億營
    造公司名義得標，惟該工程在實際上仍係由丁○○承攬施工
    ，致生損害於大園鄉公所，使該公所之工程發包未能實質發
    揮比價之功能。丁○○因而獲得工程款總額合計高達5142萬
    7千元之工程（其中附表編號13號之工程款244萬9千元，因
    土地界址問題未完工，尚未付款）。
二、案經法務部調查局桃園縣調查站移送臺灣桃園地方法院檢察
    署檢察官偵查起訴。
    理  由
壹、證據能力部分
一、按被告之自白，非出於強暴、脅迫、利誘、詐欺、疲勞訊問
    、違法羈押或其他不當方法，且與事實相符者，得為證據，
    刑事訴訟法第156條第1項定有明文。又同法第100條之1第1
    項前段關於訊問被告，應全程連續錄音，必要時並應全程連
    續錄影之規定，旨在輔助筆錄之不足，並擔保被告陳述之任
    意性。苟被告之自白確係出於自由意志，且其自白之陳述與
    事實相符，縱令警局或檢察官事後無法提出對其訊問之錄音
    或錄影帶以供法院勘驗比對，仍不得遽指警局或偵查筆錄不
    具證據能力。本件被告等於警訊及檢察官偵查中之自白，雖
    已查無全程連續錄音之錄音帶，惟係在被告等自由意志下所
    為之供述，且與事實相符，應具證據能力（最高法院93年度
    台上字第1074號判決參照）。被告丁○○之選任辯護人於本
    院前審審理時主張被告丁○○於87年6月24日在調查局之自
    白不實在云云，並請求本院更三審函調當時之錄音帶（見本
    院重上更三審卷95年7月17日準備程序筆錄），而本院更三
    審向法務部調查局桃園縣調查站函調當時之詢問錄影帶，雖
    該詢問錄影帶因逾時已久未予保存，有該站95年9月13日園
    81字第09500033480號函在卷可稽，惟被告丁○○當日接受
    調查站約談時有委請陳鄭權律師陪同在場，有詢問筆錄記載
    可參（見偵字第9075號卷第8頁反面），故該日調查人員之
    詢問當無以強暴、脅迫等非法方式為之之可能，且被告丁○○於當日接受檢察官複訊時亦陳稱在調查站所供述之內容實
    在（見上開偵查卷第35頁），且與事實相符（詳後述），是
    尚難認被告丁○○於87年6月24日在調查局之自白非出於其
    自由意志或有何不實在之處，依法自有證據能力。另被告丁○○之選任辯護人在本院更三審時於95年7月17日刑事陳報
    狀中另陳明偵字第4031號偵查卷第194頁被告丁○○之自白
    書係詐欺取得云云，惟被告丁○○在偵查坦認字條係其親自
    所立，且調查局並未強迫伊書立字條無誤（見偵字第9075號
    卷第232頁反面），顯見該自白書係出於被告丁○○之自由
    意志，並非出自調查人員之脅迫、詐欺等，是該自白書依法
    自有證據能力。
二、被告癸○○之選任辯護人主張被告丁○○在調查站之自白非
    出於自由意志且未命具結、在偵查中之自白未命具結，依法
    均無證據能力云云。惟被告丁○○於調查站所為之自白係出
    於其自由意志乙節，業如前述。而具結之義務僅證人有之，
    且限於法院審判時或檢察官偵查時證人方有具結之義務，查
    被告丁○○係以被告而非證人之身分接受調查人員之詢問及
    檢察官之偵訊，依法自無庸命其具結，是被告癸○○之選任
    辯護人之上開主張，顯不可採。
三、按被告以外之人於審判外之言詞或書面陳述，除法律有規定
    者外，不得作為證據。被告以外之人於偵查中向檢察官所為
    之陳述，除顯有不可信之情況者外，得為證據。刑事訴訟法
    第159條第1項、第159條之1第2項分別定有明文。本院審酌
    證人寅○○、卯○○、巳○○、未○○、丑○○、簡月鳳、
    己○○、陳來發、戌○○、酉○○、申○○、游文州、亥○○、甲○○等人於偵查中之供述，並無顯不可信之情況，故
    證人寅○○等人於偵查中所為之供述，依刑事訴訟法第159
    條之1第2項規定，有證據能力。至證人寅○○等人於調查站
    所為之供述，依法雖無證據能力，惟本院並未採為不利於被
    告認定之依據，附此敘明。
貳、實體部分
甲、有罪部分
一、訊據被告癸○○除坦承確有於本案25件公用工程之簽辦公文
    上，明予批示指定興興營造、峰義營造、瑞盈營造及天億營
    造、誠德營造、國聖營造、富石營造等廠商參與比價及負責
    為工程底價之核定之事實外，否認有登載不實犯行，辯稱：
    伊係因為上開該等廠商以前承包之工程做的不錯，才會為如
    此之指定，伊所指定之3家廠商恰好均係同一人即丁○○所
    經營的公司，係因該3家公司在類別上都是相同性質之廠商
    。伊當時並不知道興興、峰義、瑞盈等三家營造廠商均係由
    丁○○一人所實際經營。而本案之25件工程，係由鄉民提出
    經建設課規劃，比價之時，係由鄉公所之承辦人員啟封的，
    伊均不在場。本件係地方派系之選舉恩怨所引起之不實誣控
    云云。訊據被告丁○○則除坦承確實係為興興營造、峰義營
    造、瑞盈營造3家公司之實際負責人及附表所列天億營造、
    誠德營造、國聖營造3家公司部分係伊借牌投標工程等事實
    外，亦否認有與被告癸○○共犯登載不實罪嫌，辯稱：伊未
    向癸○○要求關照其本人所經營之興興營造、峰義營造、瑞
    盈營造等3家公司，伊不知道癸○○為何會同時指定其所經
    營之興興、峰義、瑞盈等3家營造廠商來參與工程比價，亦
    未有告知過癸○○關於興興營造、峰義營造、瑞盈營造等3
    家公司，伊係實際之經營者，也未向富石營造借牌投標工程
    ，更未曾在癸○○所經辦之公用工程上有為任何串謀之舞弊
    情事云云。
二、惟查：
(一)被告癸○○與被告丁○○確係熟識的朋友，平常有所往來之
    事實，為被告癸○○、丁○○在調查局詢問及檢察官偵查時
    所不否認。被告癸○○、丁○○並在偵查及歷次調查中坦稱
    兩人曾經有打過2、3次牌等語（見偵字第9075號卷第33頁、
    第133頁、本院上訴卷第70頁反面），被告癸○○復於調查
    局桃園調查站詢問時供承：「我與丁○○係熟識的朋友，平
    常有所往來，丁○○曾要求我照顧他，給他工作承包」等語
    （見偵查字第4031號卷第83頁），且被告丁○○在桃園調查
    站亦坦稱：伊與癸○○係好朋友，伊曾在口頭上要求癸○○
    多關照興興營造、峰義營造、瑞盈營造、天億營造、誠德營
    造及國聖營造等六家公司之情（見偵字第4031號卷第108頁
    ），此並有被告丁○○所立之自白書內載確有向被告癸○○
    請求多關照承包工程之內容在卷可參（見同卷第194頁），
    被告丁○○並在偵查中坦認字條係伊親自所立，且調查局並
    未強迫伊書立字條無誤（見偵字第9075號卷第233頁）。又
    被告癸○○又坦認與被告丁○○之兄戊○○相識10多年，戊○○亦曾向伊請託有關被告丁○○承包工程之機會等事實（
    見原審卷第31頁、偵字第4031號第201頁）。凡此均足徵被
    告癸○○、丁○○二人朋誼甚篤，私情非淺，而被告丁○○
    確有就本案工程為獲承包向癸○○請託等情無誤。被告癸○○、丁○○二人迄原審調查中，始翻異前詞而否認上情，不
    足採信。
(二)雖依台灣區綜合營造工程工業同業公會函覆：興興營造、峰
    義營造、瑞盈營造、天億營造、誠德營造、國聖營造之負責
    人分別為：丁○○、寅○○、辰○○、巳○○、未○○、午
    ○○，且營業地址均不同（見本院更二審卷第1宗第73頁）
    ，就形式觀察雖無從知悉被告丁○○為峰義營造、瑞盈營造
    之實際負責人或有借牌比價情事，惟興興營造、瑞盈營造、
    峰義營造等3家公司之實際負責人均係被告丁○○一人，而
    附表所列有關天億營造、誠德營造、國聖營造參與競標部分
    係被告丁○○向上開廠商借牌陪標之事實，亦為被告丁○○
    所是認（見偵字第9075號卷第8、216頁、原審卷第31頁、33
    頁反面、第35頁反面、本院上訴卷第71頁）。又上開25件工
    程之6家得標廠商及陪標廠商，在準備比價作業時，均係由
    被告丁○○或其會計寅○○取得比價表等文件時，由被告丁○○親自或由寅○○依被告丁○○之指示準備並向天億營造
    、誠德營造、國聖營造等負責人蓋章取得同意，而每次開標
    之各家廠商所使用之押標金銀行本票均係被告丁○○籌款準
    備或由寅○○依被告丁○○之指示至銀行辦理所準備，嗣後
    未得標之押標金銀行本票均係被告丁○○及其會計寅○○領
    取等情，並為被告丁○○所不否認（見偵字9075號卷第10頁
    、第11頁），且為證人寅○○在偵查及原審調查時到庭結證
    甚明在卷，證人寅○○並結證上開附表所列之工程確係被告
    丁○○一人所包無誤（見偵字第4031號卷第127頁至131頁反
    面、偵字第9075號卷第170頁反面、原審卷第66至67頁）。
    並為證人即天億營造負責人巳○○、國聖營造負責人未○○
    結證屬實在卷（見偵字第4031號卷第114頁、第121頁）；證
    人即富石營造實際負責人乙○與被告丁○○雖均否認借牌之
    情形，然乙○對參與比價之細節，尚不清楚，且依工程檔案
    資料所示，各該工程之參與比價廠商，所提供之押標金，出
    票銀行亦多係屬於同一銀行，且所提供之押標金票面上，亦
    多有連號或僅間隔1號（即附表編號21）之情形，應係借牌
    陪標無誤。是可知被告癸○○在附表所列之25件工程每次所
    指定之3家營造廠商，實際均係指定由被告丁○○一人所經
    營之營造業承包無訛。是被告丁○○於本院更三審審理中以
    證人身分接受被告癸○○詰問時翻異前詞否認係峰義營、瑞
    盈營造之實際負責人，並否認向天億營造、誠德營造、國聖
    營造、富石營造借牌云云，顯係事後卸責之詞，委無可採。
(三)又本案之工程均係由鄉公所承辦工程發包之人員依往例通知
    被告丁○○之會計小姐寅○○，並每次分別將被告癸○○所
    批示上開7家廠商中之3家之標單、退還押金聲請單等文件一
    併交付會計寅○○辦理比價之準備等情，已據證人即承辦工
    程之建設課技士丑○○證稱：「... 我承辦之前開比價工程
    案件，包商丁○○事前已與鄉長癸○○取得共識，由渠旗下
    之興興、瑞盈、峰義營造公司參與比價，有時丁○○亦會借
    用其他包商如天億、誠德、國聖營造等公司牌照參與比價陪
    標，鄉長癸○○即根據丁○○所提供之3家包商名稱填寫在
    前述子○○簽文上，後子○○則將該3家包商之比價通知函
    及3份空白標單以電話通知丁○○公司之會計小姐寅○○前
    來鄉公所領取」等語綦詳（見偵字第4031號卷第97至99頁）
    ，並經證人寅○○於偵查及原審訊問時結證屬實在卷。又本
    件相關承辦人員雖未簽呈本件有何圍標等違規情事，而被告
    癸○○不參與本件25項工程開標作業，亦不審查投標人之證
    件及押標金等情，雖業經證人子○○、丑○○、甲○○分別
    於原審、本院上訴審、更二審證述在卷（見原審卷第97頁、
    本院上訴卷第1宗第225頁、本院更二審卷第1宗第119頁），
    而證人丑○○於本院更三審理時亦證稱：被告癸○○並未參
    與開標及審標之過程，亦沒有向其表示要特別照顧特定廠商
    ，其開標時亦不知道參與投標廠商間之關係等語（見本院更
    三審卷95年11月8日審判程序筆錄）。惟查被告丁○○、癸○○間既有請託如前，且被告癸○○確屢屢在簽呈中批示由
    被告丁○○經營之興興、瑞盈、峰義營造公司及借牌陪標之
    天億、誠德、國聖營造、富石營造等公司參與比價，而該鄉
    公所之職員亦因而通知被告丁○○之會計寅○○，寅○○亦
    依被告丁○○之指示而前往領取每次3家廠商之標單；又被
    告癸○○於調查站調查時亦供稱：「前開工程比價係由建設
    課技士丑○○主持，比價完後子○○拿給我簽字」（見偵卷
    第八十一頁）情節相符。綜上各情參互以觀，顯見被告癸○○顯係明知上開其所批示參與比價之廠商，無論名義為何，
    實質上均係由被告丁○○承作，並無比價之實無誤。被告癸○○否認知情此節，顯與事實不符，不足採信。
(四)被告丁○○係興興營造、瑞盈營造、峰義營造等三家公司之
    實際負責人乙節，業如前述，另參以本案之25件工程，除其
    中有1件係由被告丁○○借用天億營造公司名義得標之外，
    其餘之24件工程，則均係由被告丁○○一人所實際經營之興
    興營造、瑞盈營造、峰義營造等3家公司得標。而且，其中
    如附表所示編號第19號之工程之得標金額與被告癸○○核定
    之底價金額竟然完全相同，其餘24件工程之標價與底價金額
    間之差距，其僅相差1000元者計有7件工程（即附表編號第3
    、8、9、10、11、12、13號工程），其僅相差2000元者則亦
    有6件工程（即附表編號1、2、4、5、6、7號工程），此有
    大園鄉公所發包工程檔案資料25份扣案在卷足憑。再依工程
    檔案資料所示，各該工程之參與比價廠商，所提供之押標金
    ，出票銀行亦多係屬於同一銀行，且所提供之押標金票面上
    ，亦多有連號、或僅間隔1號（即附表編號21）、或在不同
    標案使用相同票號之押標金（即附表編號19與21）之情形，
    借牌陪標，壟斷工程價額，顯然可見。再細查25件工程檔案
    資料內容：
  1.本案25件工程，均確係由被告癸○○於簽辦公文上，明予批
    示指定應由興興營造、峰義營造、瑞盈營造及天億營造、誠
    德營造、國聖營造、富石營造等廠商參與投標比價，此有本
    案25件工程之簽辦公文扣案可稽。而查上開廠商之投標單，
    則均僅係被告丁○○一人用來做為互相陪標之投標工具而已
    ，故實際上，本案之25件工程，僅有丁○○一人在決定投標
    之價格而已，並無其他人之競標價格存在。故被告癸○○之
    指定廠商之行為，在形式上雖似符合桃園縣政府暨所屬機關
    學校營繕工程及購置、定製、變賣財物招標、比價、議價注
    意事項第5點：「營繕工程未達250萬元（不含250萬元），
    得由二家以上廠商開具估價單，以比價方式辦理」之規定，
    惟在實質上，卻僅有被告丁○○一人在決定投標之價格而已
    ，並無所謂「比價」之可言，是無異於僅由一家廠商開具估
    價單，而以「議價」方式辦理，故意使得上開注意事項第五
    點之上揭規定形同虛設，使原規範意旨遭受破壞無遺，亦無
    異於係將250萬元以下營繕工程，視為4萬元以下之營繕工程
    一般。故被告癸○○、丁○○二人在主觀上對於本案25件中
    之每件工程均明知參與投標之3家廠商僅係形式之比價，而
    非實際參與競標甚明。
  2.本案25件公用工程，均係於「第一次比價」（詳附表所示暨
    本案25件工程之比價紀錄）之時，即全部以接近於癸○○所
    核定之工程底價而順利標得，並無任何最低投標價額超越工
    程底價之流標現象。又如附表編號第9號、第10號、第11號
    、第12號、第13號等5件工程，乃均係於85年6月29日始發文
    通知廠商參與投標比價，惟廠商竟亦能於當日即85年6月29
    日之早上10時開標前，即已經全部估算出其工程價格，並已
    書妥全部之比價資料與附上押標金支票，且能同日寄達或送
    達於大園鄉鄉公所參與比價而並於同日標得上揭所列5件公
    用工程。上揭諸情，均亦有違於一般經驗法則而悖於情理。
  3.證人卯○○雖於原審調查中陳稱工程都是民眾、村里長、鄉
    民代表呈上來的，鄉公所於派人為現場之勘驗後編列預算書
    ，再經由設計人員估定價款後，簽請鄉長核定底價等語，另
    證人陳來發（大園鄉和平村村長）、戌○○（大園鄉三石村
    村長）、酉○○（大園鄉竹圍村村長）、及申○○（大園鄉
    海口村村長）等四人於本院上訴審審理時皆稱工程是由村民
    向其反應，再由村長向鄉公所申報，是依各村之需求往上呈
    報，並非由鄉長主導由上往下安排等語。而證人游文州、亥
    ○○（二人為大園鄉公所建設課工程員），己○○、甲○○
    （二人為大園鄉公所建設課技士）等四人於本院上訴審時亦
    證稱有關工程款之預算，並非被告癸○○所計算擬定，而係
    由下而上呈請被告癸○○核示云云。惟查，本案之25件工程
    ，乃均係已達於百萬元以上之工程價款，縱工程係應民眾、
    鄉民代表之建議而施工，茍在工程招標過程無隱存有舞弊之
    動機，則本案25件工程之發包應依規定辦理，而非由被告癸○○每次所指定之3家營造廠商，實際均係指定由被告丁○○一人所經營之營造業承包。是尚難因工程係應民眾、鄉民
    代表之建議而施工，或被告癸○○未參與擬定預算，即肯認
    不會發生招標舞弊情事，上開證人之證言均難為被告等有利
    之認定。
  4.被告丁○○雖曾辯稱伊乃係以單價再乘以數量，或以工程押
    標金之額數，來推算出工程之核定底價，故其能以非常接近
    於工程核定底價之標價而標得工程云云。惟查，本案之25件
    公用工程，所編列之工程項目之單價內容繁多，且鄉公所之
    單價分析表，亦應僅係屬於一種概算參考表，縱設單價可以
    固定，惟若係真以繁多之單價項目來推算，不但必須耗費相
    當多時間，且所推算出之結果，亦僅僅係屬於單價成本範圍
    而已，此與所核定之工程底價尚應包括之內容，有甚大之差
    距存在，蓋因本案之25件公用工程，每一件所編列預算總額
    內容範圍，不但是包括工料單價，而且還有包括勞工安全衛
    生管理費、營造保險費、承商利潤、營業稅、工程管理費等
    等多項支出，而此等項目在送請鄉長核定之時，亦有可能被
    鄉長為部分刪減，而且此種變數，絕非是被告丁○○所能夠
    精密計算分析，況且，被告癸○○於原審調查中陳稱伊所核
    定之工程底價，乃係『依工程預算書內之估定價格額度，以
    取整數』之方式為之，此核與被告丁○○所聲稱之係用『單
    價再乘以數量』之計算分析工程底價方式，亦大不相同，且
    結果將差距更遠，換言之，被告癸○○乃係由原粗估之工程
    預算總額，直接以取整數之方式為核定，被告丁○○卻係以
    分析工程內容之工料單價，而以單位、價格再乘以數量之方
    式一一計算，一（癸○○）為大概總額之核定，一（丁○○
    ）則為精細價數之計算，其結果又如何能相同？是被告丁○○之所辯不實，無可採信。又查本案如附表編號第14號、第
    15號工程之押標金額數，乃均係指定22萬元，惟被告癸○○
    於上開二件工程所核定之工程底價並不相同，（一為205萬
    元，一為212萬元），其於二者間所核定之工程底價尚有7萬
    元之差距存在，而被告丁○○方面卻亦係另分別使用不同一
    之得標價額，（一為204萬5000元，一為211萬5000元），使
    之與所核定之工程底價，均僅有5000元之差額存在，此於如
    附表編號第14號、第15號之二件工程，被告丁○○所使用之
    上開二個得標價額，二者標價間之差距，已經高達至7萬元
    之多，與被告癸○○於上開二個工程間所核定之底價差距7
    萬元，完全相同，足見，被告丁○○所使用之得標價額，亦
    非係以工程押標金之額數，來推算工程之核定底價。綜上分
    析結果，本件被告丁○○既非係真以單價再乘以數量，或係
    依據各件工程押標金之額數，來推算鄉公所之工程底價，核
    應係完全追隨被告癸○○之底價通知或訊示標價，或係由被
    告癸○○就鄉公所工程底價之核定方式間接賦予被告丁○○
    特定之計算規則，而此二人不論係採用何種方法為之，渠等
    間對於大園鄉公所之工程底價，已經為如何之決定，或將要
    為如何之核定，早互有聯絡，毋庸置疑。再另查，本案之25
    件公用工程所核定之工程底價，乃均係密封於大園鄉鄉公所
    之「底價封」套內，且均加蓋有鄉長癸○○之封印，而且底
    價封乃係於工程開標比價之時，始啟封，除被告癸○○本人
    外，旁人於開標決標前，無從知悉本案25件工程之核定底價
    數額如何，故足可認定被告癸○○與被告丁○○二人之間，
    確有互通底價秘密之舞弊情事存在，被告癸○○迄今仍辯稱
    伊並不知道「興興營造」、「峰義營造」、「瑞盈營造」等
    三家公司，均係由被告丁○○一人實際所經營者，伊才會同
    時指定應由興興、峰義、瑞盈等三家廠商參與工程之投標比
    價等詞云云，顯屬避就卸責之語，不足採信。
(五)被告癸○○另辯稱：伊任職鄉長期間，有資格可承包大園鄉
    工程之廠商公司，包括設計、施工等，合計約應有100家之
    廠商、公司，而按興興、瑞盈、峰義營造等三家公司，縱在
    形式上之名義負責人係不相同，然而合計亦僅係佔有可參與
    大園鄉工程比價資格之廠商之百分之三而已云云，然查，被
    告癸○○在本案25件公用工程之發包作業上，已排除通知其
    他百分之九十七可參與本案25件公用工程比價程序之營建廠
    商，始終批示指定興興、瑞盈、峰義營造等3家公司在同一
    件之工程發包程序中參與比價，顯非偶然。而被告丁○○又
    與被告癸○○之間往來相當密切，且有請託之實，更足徵本
    案之25件公用工程之參與比價廠商，乃係在被告癸○○、丁○○二人之共同謀議下，故意為特別組合之指定，亦足徵被
    告癸○○確知悉興興、峰義、瑞盈3家廠商間有密切關係之
    存在。被告癸○○、丁○○2人亦知悉係由被告丁○○所承
    包而無比價之實際無誤，縱被告癸○○未親自主持上開比價
    之開標程序，亦不影響其明知比價不實而利用承辦之職員製
    作不實之比價記錄表，並簽認為開標主持人，或利用不知情
    之秘書丙○○之簽名為主持人開標，而將工程發包予被告丁○○。被告癸○○上開所辯不足採信。另被告癸○○辯稱：
    伊身為鄉長，對本案25件工程批示3家不同負責人之營造廠
    進行比價，係政府授予之行政裁量權，並無違反法令之處云
    云。然所謂行政裁量權，係指被告癸○○有權指定3家負責
    人不同之營造廠，若3家營造廠之實際負責人為同一人，因
    比價之目的，在於利用不同廠商，彼此利益衝突，為求標得
    工程，儘量壓低標價競爭以求得標，若廠商實際負責人為同
    一人，或借取他人之牌照，則因參與比價之人已特定，不必
    壓低標價，只要符合底價之要求，即可順利得標，從中獲取
    不法之利益，自非屬行政裁量權之範圍。查被告癸○○在本
    案25件工程中，係輪流指定前述7家被告丁○○所能掌控之
    廠商其中3家前往比價，此為被告癸○○、丁○○所是認。
    則此3家廠商之投標金額均由丁○○決定，並如願得標，已
    失競標之作用，自非公平競標比價，實質上即由被告癸○○
    指定被告丁○○得標，此舉將使該公所之工程發包未能實質
    發揮比價之功能，是被告等所為雖有比價之名，但無競標比
    價之實，自不符前述比價之旨趣。
(六)此外，並有大園鄉公所之本案25件工程之各件工程比價紀錄
    表、底價封、工程押標金退還清冊、桃園縣大園鄉公所通知
    比價函文、工程合約書、廠商資格審查表、標單及標單封、
    工程估價單、甲乙標封、廠商切結書、營繕工程領款紀錄卡
    （附表編號第15號五權村大埔道路改善工程、第19號三石村
    托兒所前道路水溝改善工程，無此資料）、工程竣工驗收決
    算書（附表編號第15號五權村大埔道路改善工程、第19號三
    石村托兒所前道路水溝改善工程，無此資料）等檔案資料扣
    案可憑，本件事證甚為明確，被告二人上揭犯行足堪認定，
    應予依法論科。
(七)至被告癸○○聲請傳喚之證人壬○○、庚○○、甲○○、辛○○、乙○、呂淵泉、戊○○於本院審理時所為之證述，與
    本件尚無直接關連，要難為被告癸○○有利之認定；又被告
    癸○○另聲請傳喚檢舉人到庭對質乙節，核無必要，併此敘
    明。
三、法律修正後之比較適用查被告行為後，刑法部分條文業經修
    正公布，並均於九十五年七月一日施行。修正後刑法第二條
    第一項規定：「行為後法律有變更者，適用行為時之法律。
    但行為後之法律有利於行為人者，適用最有利於行為人之法
    律。」，此係規範行為後法律變更所生新舊法律比較適用之
    準據法，於修正刑法施行後，應適用修正後刑法第二條第一
    項規定之「從舊從輕」之原則為比較。又行為後法律有變更
    ，依刑法第二條第一項之規定為新、舊法之比較時，應就罪
    刑有關之一切情形，比較其全部結果，而整體適用新法或舊
    法，至褫奪公權、沒收等從刑，因附屬於主刑，自應依主刑
    所適用之法律宣告之（最高法院九十五年第八次刑事庭會議
    決議，最高法院九十七年度台上字第四一七號判決參照）。
    茲就與本案相關之法律修正前、後條文之比較，分述如下：
（一）被告行為後，刑法第56條連續犯之規定，業經修正公布刪
      除並施行，則被告之犯行，因行為後新法業已刪除連續犯
      之規定，此刪除雖非犯罪構成要件之變更，但顯已影響其
      刑罰之法律效果，自屬法律有變更，經比較新、舊法結果
      ，仍應適用較舊法論以連續犯較有利於被告。
（二）修正前刑法第28條規定：「二人以上共同『實施』犯罪之
      行為者，皆為共同正犯。」修正後為：「二人以上共同『
      實行』犯罪之行為者，皆為共同正犯。修正前刑法第31條
      第1項規定：因身分或其他特定關係成立之罪，其共同『
      實施』或教唆幫助者，雖無特定關係，仍以共犯論。」修
      正後則為：「因身分或其他特定關係成立之罪，其共同實
      行、教唆或幫助者，雖無特定關係，仍以正犯或共犯論。
      但得減輕其刑。」均將舊法之「實施」修正為「實行」。
      原「實施」之概念，包含陰謀、預備、著手及實行等階段
      之行為，修正後僅共同實行犯罪行為始成立共同正犯。是
      新法共同正犯之範圍已有限縮，排除陰謀犯、預備犯之共
      同正犯，且新法就無身分之人，增列減輕其刑之規定。新
      舊法就共同正犯之範圍及未具身分之共犯之刑責，既因此
      而有變動，自屬犯罪後法律有變更，並以修正前之規定較
      不利於被告，應適用新法。
（三）刑法第10條、貪污治罪條例第2條之規定均自95年7月1日
      修正生效施行，經查：修正前貪污治罪條例第2條規定「
      依據法令從事公務之人員，犯本條例之罪者，依本條例處
      斷；其受公務機關委託承辦公務之人，犯本條例之罪者，
      亦同」。惟修正後同條例第2條規定「公務員犯本條例之
      罪者，依本條例處斷」，即該條例關於公務員之定義，應
      適用刑法相關規定。而修正前刑法第10條第2項規定「稱
      公務員者，謂依法令從事於公務之人員」，嗣因為避免因
      具有公務員身分，未區別其從事職務之種類，即課予刑事
      責任，而有不當擴大刑罰權之情形，對於公務員之範圍加
      以減縮，故修正後刑法同條款將公務員分為3種類型：
      為依法令服務於國家、地方自治團體所屬機關而具有法定
      職務權限者（身分公務員）；為其他依法令從事於公共
      事務，而具有法定職務權限者（授權公務員）；為受國
      家、地方自治團體所屬機關依法委託，從事與委託機關權
      限有關之公共事務者（委託公務員）。其中第1種類型所
      謂「國家、地方自治團體所屬機關」，係指執行國家或地
      方自治團體「公權力」之行政機關及其他公務機關而言。
      至國家或地方自治團體所設置之獨立組識體，除行政機關
      及其他公務機關以外，尚有公立學校、公立醫院及公營事
      業機構。而公立學校、公立醫院，雖為國家或地方自治團
      體所屬機關，惟並非依法行使公權力之中央或地方機關；
      次者，第2種所謂依法令從事於公共事務，而具有法定職
      務權限之人員，所謂「公共事務」，不問其為國家或地方
      之事務，惟以涉及有關公權力行使之事項為限。此類人員
      雖未服務於公務機關，原非一般觀念之公務員，惟依法令
      負有一定公共事務之處理權限，自應以涉及有關公權力行
      使之事項為限，始能令其負有特別服從義務。而所謂涉及
      有關公權力行使之事項，凡公務員代表國家行使權利之行
      為，而與國家之權力作用有關者，均屬之，故國家公行政
      之行為，除私經濟作用之私法行為外，均屬於公權力之範
      圍。末者，受國家、地方自治團體所屬機關依法委託，從
      事與委託機關權限有關之公共事務者，係指行政機關依法
      規將其權限之一部分，依行政程序法第16條第1項規定，
      委託民間團體或個人辦理。該民間團體或個人，因受委託
      而取得原先行政機關所具有之權力，在必要情形下，亦負
      有特別保護或服從義務。關公務員之定義，既與舊法之規
      定有所不同，則上開法律施行後，涉及公務員定義之變更
      者，自應依刑法第二條第一項但書之規定，適用最有利於
      行為人之新法。
（四）被告丁○○雖原無公務員身分，惟其與有公務員身分之人
      ，共犯本案之罪，依刑法第31條第1項之規定，應仍以共
      犯論。惟被告行為後，刑法第31條第1項業於94年1月7日
      修正公布，並於95年7月1日施行，修正後刑法31條第1項
      新增但書規定，即共同實行者雖無特定關係，「但得減輕
      其刑」，比較修正前後之規定，以修正後之新法較有利於
      被告丁○○，故應適用修正後刑法第31條第1項規定論處
      。
四、按刑法第213條之公務員登載不實文書罪，係以公務員對於
    其職務上所掌之公文書明知不實事項而為虛偽登載，足以生
    損害於公眾或他人為構成要件。所謂明知不實事項而登載，
    則只須登載之內容失真出於明知即可。查本案被告癸○○行
    為時係桃園縣大園鄉鄉長，負責綜理鄉務，並於該鄉公所辦
    理發包工程案件時，負責指定投標廠商、工程底價之核定、
    主持投標廠商之比價程序等職務，係依據法令從事於公務之
    人員，丑○○係擔任桃園縣大園鄉公所建設課技士，負責承
    辦工程發包業務，均係依據法令從事公務之人員，明知上開
    廠商均係被告丁○○經營及承包，並無實質之比價，竟仍製
    作不實之比價紀錄表，核其所為係犯刑法第二百十三條之公
    務員明知為不實之事項而登載於職務上所掌之公文書罪，被
    告與丁○○、癸○○等間有犯意聯絡及行為分擔，為共同正
    犯（丁○○雖非公務員，但與有公務員身分之癸○○及丑○○有犯意之聯絡，行為之分擔，共犯本案之罪，依刑法第三
    十一條第一項規定，亦應論以共同正犯，並依新修正刑法第
    31條第1項規定減輕其刑）。被告等利用依往例作業，並非
    深知內情之職員林美麗、子○○製作不實之比價表，係間接
    正犯。又被告癸○○、丁○○二人上揭所犯多次犯行，時間
    緊接，手段相同，觸犯構成要件同一罪名，顯均基於概括犯
    意而為之，應依修正前刑法第56條連續犯之規定，論以一罪
    並依法加重其刑。至公訴人認被告等與陳秀美 (按本案並無
    陳秀美其人，應係寅○○之誤載)有犯意聯絡及行為分擔，
    均為共同正犯云云，惟查，寅○○僅係被告丁○○所經營公
    司之會計，受通知至鄉公所建設課領取參與工程投標比價之
    比價通知單及參與工程投標比價之資料，或受指示填具投標
    金額及其他比價資料，及將上揭資料持往大園鄉公所，所為
    者均係例行性工作，並無證據證明與被告等就本案之工程在
    投標廠商之指定、工程底價之核定及投標比價過程中有何謀
    議，即難令負共同正犯之責，公訴人認被告等與寅○○應成
    立共同正犯云云，容有誤會。
五、原審予以被告等論罪科刑，固非無見，惟查，丑○○與被告
    二人就上開犯罪事實，有犯意聯絡及行為分擔，已如前述。
    且丑○○亦因此經本院另案依共同連續公務員明知為不實之
    事項，而登載於職務上所掌之公文書罪判刑確定在案，有本
    院91年度上訴字第1723號判決在卷可憑，原審漏未依共同正
    犯論處，即有未洽。又本案尚乏證據認被告涉犯貪污治罪條
    例第4條第1項第3款之承辦公共工程舞弊罪（詳如後述），
    原審論以上開罪責，又對被告等上開登載不實公文書罪予以
    不另為無罪之諭知，另對於違反公平交易法部分應不另為免
    訴之諭知而誤為不另為無罪之諭知 (詳後併述)，均有未合
    。被告等上訴意旨猶執陳詞否認犯罪，雖不足採，然原判決
    既有上開可議之處，即屬無可維持，應由本院將原判決撤銷
    改判。爰審酌被告癸○○為大園鄉第二任鄉長，利用地方建
    設之便，違反比價應有實質廠商競價之規定，明知係一家所
    為，而登載不實之比價紀錄，將工程交給內定之廠商；被告
    丁○○利用關係和交往勾結鄉長承包工程，兩人犯後避重就
    輕，辯稱行為理所當然，無任何悔意，並另審酌渠等品行、
    素行、智識程度、犯罪動機、手段、目的與情節輕重程度等
    一切情狀，分別各量處如主文第2、3項所示之刑。又中華民
    國96年罪犯減刑條例業於96年7月16日施行，被告等所犯上
    開之罪，犯罪時間均在中華民國96年4月24日以前，悉合於
    減刑條件，爰均依中華民國96年罪犯減刑條例第2條第1項第
    3款之規定，將原宣告之刑期減為二分之一。
六、按貪污治罪條例第六條第四款之圖利罪，於九十年十一月七
    日經總統令修正公布，規定以對於主管監督之事務，明知違
    背法令，直接或間接圖自己或其他私人之不法利益，因而獲
    得利益，為其構成要件。查被告癸○○雖違反比價應有二家
    以上之廠商實質互相競爭，始能符合比價之效果，但查丁○○承包上開工程後，均已依約定施工，並向鄉公所請款，是
    其獲得之報酬係其依約所獲之工程款，而本案檢察官既未提
    出丁○○有因而獲得其他若何之不法之利益，是亦難認被告
    癸○○有何圖得其他自己或他人之不法利益，附此說明。
乙、不另為無罪、免訴諭知部分
一、公訴意旨另以：被告癸○○就前開附表所列之25件工程為其
    所經辦之公用工程，與被告丁○○共同基於概括之犯意聯絡
    ，藉以指定特定之廠商參與工程投標比價而限制其他廠商參
    與，使本案之25件工程無任何低標價之競爭者，並在工程底
    價核定上，互通資訊，使丁○○知悉工程底價係已經為如何
    之決定，或將會為如何之核定，二人彼此結合，而共同予以
    舞弊，致使承包廠商丁○○屢次均能以極貼近於底價之高價
    得標工程，而其工程款總額合計則高達5142萬7千元。因認
    被告丁○○、癸○○另共涉貪污治罪條例第4條第1項第3款
    之承辦工程舞弊（起訴書誤載為貪污治罪條例第6條第1項第
    3款，業經檢察官於原審審理時更正）、違反公平交易法第
    14條等罪嫌。
二、按貪污治罪條例第4條第1項第3款之犯罪態樣，為「建築或
    經辦公用工程或購辦公用器材、物品、浮報價額、數量、收
    取回扣或有其他舞弊情事者」，而所謂「浮報價額、數量」
    ，係指就原價格故意提高，以少報多，從中圖利而言；又所
    謂「回扣」，係指依據法令從事公務之人，就應付給之建築
    材料費或工程價款，向對方要約，提取一定比率，或扣取其
    中一部分，圖為自己不法所有；另有關「其他舞弊情事」應
    屬概括補充性規定，應指與浮報價額、數量或收取回扣等獲
    取不正利益者有等同之危害性，方可相提並論，例如偷工減
    料、以劣品冒充上品、以膺品代替真品等是（最高法院93年
    度台上字第6083號、93年度台上字第4513號、93年度台上字
    第2293號判決意旨參照）。因此，縱有內定廠商尋找原無意
    投標之廠商陪標，以達得標之目的，惟該內定之廠商既係以
    底價或以下之價格得標，其獲得之工程款，應屬承攬工程並
    依約施工所獲得之合法利益，亦即內定廠商所得之工程款不
    具不法性，從而經辦公用之公務人員，縱明知有圍標情事故
    意放水，除非另有不法情事，否則亦難指與貪污治罪條例第
    4條第1項第3款所稱之舞弊行為具有等同之危害性（參見最
    高法院75年台上字第5138號判決要旨參照)。
三、經查：
(一)大園鄉地方所需建設之工程項目，是由各村村長向鄉公所申
    報後，視各工程之急迫性，由建設課課長卯○○決定優先順
    序，鄉公所建設課派技術人員會同村長，到現場實地勘查測
    量規劃而依法呈報產生，業經證人陳來發（大園鄉和平村村
    長）、戌○○（大園鄉三石村村長）、酉○○（大園鄉竹圍
    村村長）、及申○○（大園鄉海口村村長）等4人於本院上
    訴審89年8月3日審理時皆證稱工程是由村民向其反應，再由
    村長向鄉公所申報，是依各村之需求往上呈報，並非由鄉長
    主導由上往下安排。而工程預算之編列是由鄉公所建設課會
    同村長等現場勘查、測量後由建設課之工程員負責計算工程
    數量及繪製書圖，核計工程費，編列預算書後送交技士複核
    後，呈交建設課課長核章，再呈主計人員及秘書或鄉長完成
    預算書核章，是經層層負責、監督，始能完成工程預算書等
    情綦詳，並經證人游文州、亥○○（2人為大園鄉公所建設
    課工程員），己○○、甲○○（2人為大園鄉公所建設課技
    士）等4人於本院上訴審審理時，明確說明工程預算書編列
    之流程。而依該說明有關工程款之預算，並非被告所計算擬
    定，而係由下而上呈請被告癸○○核示。且本案又無其他積
    極證據足證被告有具體指示承辦人員如何簽具工程款預算或
    要求承辦人增加預算之情形，自難認被告癸○○有「浮報工
    程款」之情形。
(二)本案被告癸○○雖受丁○○之請託，將鄉公所所承辦工程中
    如附表所示25件以違反實質比價之方式，均批示由丁○○所
    負責或得以借牌之廠商而發包予被告丁○○一人承作之情形
    ，已如前述。惟查本案偵審迄今，檢察官並未提出任何被告
    癸○○有因此收取回扣、及浮報價格數量之事證，或有與上
    開情形同等性質之危害性之其他舞弊情形。又本案系爭25件
    工程得標廠商，均有依規定雙方於一定期間內訂定合約，申
    報開工，由建設課長分別派專業工程員監工，代表甲方（大
    園鄉公所）以執行合約監督施工品質、進度、尺寸之查驗、
    施工測量、工程變更事項，填報工程監工日報表、工程施工
    前、中、後及其細部建材照像存證，竣工圖之繪製及完工後
    ，再由建設課長指派專業技士訂期驗收，並會同主計室派員
    監驗，並製作驗收紀錄等情。而有關本案工程之監工及驗收
    階段是由建設課工程員、技士、課長負責，並非鄉長之職責
    ，此亦由前述大園鄉公所建設課技士己○○於本院上訴審訊
    問時證述屬實。至於原審判決認前開25件工程中之編號第11
    號、12號工程驗收記載不明有偷工減料之情形，然已據證人
    甲○○（建設課技士）於本院上訴審訊問時說明是由其驗收
    ，且有按合約規定驗收完成。另編號13號、19號工程，原審
    認無驗收資料，惟查該工程是案發後才完工，至87年5月才
    驗收，應是調查局調查本案時尚未完工，自無驗收之情形。
    其餘工程均已確實驗收、決算，且檢察官亦未提出被告丁○○承作上開工程有何偷工減料情事，乃至本院更四審時，檢
    察官更直陳本案之工程是否有偷工減料沒有積極證據可以查
    證等語 (見本院更四審卷第206頁反面)，是尤難認被告癸○○與丁○○就本案工程有何偷工減料之舞弊情事。則揆諸前
    揭說明，被告癸○○之上開所為，即與貪污治罪條例第4條
    第1項第3款之經辦公用工程舞弊罪之犯罪構成要件有間。是
    公訴人指訴被告等此部分之犯罪即屬不能證明，惟公訴人認
    此部分與前開論罪科刑部分有裁判上一罪關係，依審判不可
    分原則，爰不另為無罪之諭知。
四、按公平交易法業於88年2月3日修正公布，並已生效，修正後
    之罰則乃係規定違反公平交易法第14條事業禁止聯合行為之
    規定者，依同法第35條之規定，尚須「經中央主管機關依第
    41條規定限期命其停止、改正其行為或採取必要措施，或停
    止後再為相同或類似違反行為者」，處行為人3年以下有期
    徒刑、拘役或科或併科新臺幣1億元以下罰金。依公訴意旨
    所指，本件被告等聯合行為既未經行政預警處分，自不能依
    修正後之同法第14條論處，從而其等行為後法律已廢止其刑
    罰，原應為免訴之諭知（最高法院91年台上字第241號判決
    意旨參照），應不生新舊法比較之問題，惟公訴人認此部分
    與前開論罪科刑部分係屬裁判上一罪關係，爰不另為免訴之
    諭知。
丙、臺灣桃園地方法院檢察署97年度偵字第6788號、第6789號移
    送併辦意旨略以：「被告癸○○於民國83年起，擔任桃園縣
    大園鄉鄉長，係依據法令從事公務之人，其明知辦理編列預
    算、經辦公共工程，應依法定程序，竟基於舞弊、圖利及公
    務員登載不實公文書之犯意，在大園鄉某不詳地點，連續為
    下列不法行為：（一）84年9月26日，未經編列預算，以新
    臺幣57萬元，委由祥瑞旅行社股份有限公司辦理桃園縣大園
    鄉村長日本防制公害考察，惟實際前往大陸北京等地，與申
    請地點不符。（二）84年10月28日，趁辦理大園鄉都市計畫
    第17號、第21號道路拓寬工程開標作業領標、開標前，在大
    園鄉海霸王餐廳內，與領標人間協議、綁標，由大園鄉竹圍
    地區鄉代表簡偉欽承包工程，該工程因偷工減料，造成雨水
    高漲，擋土牆有崩塌之虞。（三）83年3月1日，大園鄉公所
    交付被告所使用之豐田牌公務自小客車，尚未達報廢期限，
    被告竟於85年7月間，以2,800元之價格，出售予證翔汽車修
    理廠，涉嫌圖利他人。（四）85年間，明知大園鄉○○街加
    蓋停車場工程用地，係屬河川公地之利用行為，竟於利用重
    新發包機會，許可較原申請範圍增加80公尺；另該處不得設
    立房屋等固定之構造構物，經台灣省政府水利處、桃園縣政
    府行文糾正，仍逾越許可使用界址及加建房柱。（五）85年
    10月間，明知都市○○○○道路在8公尺以下者，不可辦理
    徵收，竟因辦理大園鄉公所辦公廳廣場事宜，違反規定購買
    大園鄉○○○段崁腳小段1之6、1之7、1之375、1之385、1
    之388及西園段第283號等土地，並向游姓地主收取回扣。（
    六）86年4月間，明知依主計法規定需經過議會通過預算案
    ，並經法定程序補助地方建設，竟利用職務上之機會，向大
    園鄉興建氣電共生之廠商索取回饋金1,000萬後，與大園鄉
    各村長私下朋分，被告取得80萬元之不法利益。（七）為籌
    措86年度選舉經費，被告與大園鄉代表會主席游象經，未經
    代表會議議決預算之程序，將大園鄉○○村○○鄰○○○○○
    道路工程、溪海村往和平村道路改善工程，交予特定廠商承
    包，涉嫌圖利廠商。（八）83年起被告擔任鄉長期間，任內
    經辦大園鄉道路柏油加封工程計281件，全數截斷、議價，
    無一工程有公開招標；另和平村排水溝工程，亦由5家營造
    商自行分組交叉議價圍標。（九）83年鄉長選舉期間，被告
    在大園鄉竹圍、海口、橫峰、內海等村里，擅自裝設路燈
    200 餘盞，並於85年間補辦驗收手續。因認被告癸○○所涉
    有90 年11月7日修正前之貪污治罪條例第4條第2款、第3款
    、第5款、第6條第4款、第6款及刑法第213條之罪嫌，而被
    告癸○○前曾被訴貪污治罪條例案件，業經本署以87年度偵
    字第40 31號、第9075號提起公訴，現由鈞院以97年度重上
    更（五）字第164號案件審理中。本件被告所涉刑法公務員
    登載不實公文書罪嫌與所涉貪污治罪條例犯行，具有方法、
    目的及原因、結果之牽連犯關係，而本案被告所犯刑法公務
    員登載不實公文書罪嫌與本院審理中之案件，具有連續犯之
    裁判上一罪關係，為法律上同一案件，應併案審理」云云。
    惟查上開併案部分犯罪時間與本案之犯罪時間相距甚遠，且
    手段不同，所涉或為圖利行為，或為職務上收受賄賂行為，
    已難認與本案有何基於概括犯意所為，無連續犯之裁判上一
    罪關係，本院無從併案審理，應退回檢察官另行偵辦，附此
    敘明。
據上論斷，應依刑事訴訟法第369條第1項前段、第364條、第299
條第1項前段，刑法第213條、第2條第1項前段、第28條、第31條
第1項、修正前刑法第56條，中華民國96年罪犯減刑條例第2條第
1項第3款、第7條，判決如主文。
本案經檢察官鄭龍照到庭執行職務。
中    華    民    國    98    年     7    月     8    日
                  刑事第一庭審判長法  官  葉騰瑞
                                  法  官  王炳梁
                                  法  官  莊明彰
以上正本證明與原本無異。
如不服本判決，應於收受送達後10日內向本院提出上訴書狀，其
未敘述上訴之理由者並得於提起上訴後10日內向本院補提理由書
（均須按他造當事人之人數附繕本）「切勿逕送上級法院」。
                                  書記官  吳金來
中    華    民    國    98    年     7    月     8    日
附錄：本案論罪科刑法條全文
刑法第213條
公務員明知為不實之事項，而登載於職務上所掌之公文書，足以
生損害於公眾或他人者，處1年以上7年以下有期徒刑。
附表：
┌─┬────┬──────┬────┬──────┬────┬────┐
│編│        │通知投標日期│        │            │主持人  │核定底價│
│  │        ├──────┤        │押標金出票  │比價時間├────┤
│  │工程名稱│開標比價日期│比價廠商│銀行與編號  │得標廠商│得標金額│
│號│（核定工├──────┤投標金額│            │（投標比├────┤
│  │程底價日│指定押標金額│        │            │價方式）│        │
│  │期）    │比價紀錄情形│        │            │        │標價差額│
├─┼────┼──────┼────┼──────┼────┼────┤
│  │新街溪埔│85.02.27    │興興營造│台企0000000 │丙○○  │0000000 │
│  │心段護岸├──────┤0000000 │            │AM.10:00├────┤
│ 1│工程(84.│85.02.29    │瑞盈營造│台企0000000 │峰義營造│0000000 │
│  │12.27或 ├──────┤0000000 │            │（自送－├────┤
│  │85.02.27│250,000.-   │峰義營造│台企0000000 │無郵戳）│        │
│  │)       │第一次比價  │0000000 │            │        │  2000元│
├─┼────┼──────┼────┼──────┼────┼────┤
│  │建國十七│85.03.11    │興興營造│台企0000000 │癸○○  │0000000 │
│  │村排水溝├──────┤0000000 │            │AM.10:00├────┤
│ 2│改善工程│85.03.13    │瑞盈營造│台企0000000 │峰義營造│0000000 │
│  │(85.    ├──────┤0000000 │            │（自送－├────┤
│  │03.11)  │200,000.-   │峰義營造│台企0000000 │無郵戳）│        │
│  │        │第一次比價  │0000000 │            │        │  2000元│
├─┼────┼──────┼────┼──────┼────┼────┤
│  │建華村眷│85.03.11    │瑞盈營造│台企0000000 │癸○○  │0000000 │
│  │村修繕工├──────┤0000000 │            │AM.10:00├────┤
│ 3│程(85.  │85.03.13    │興興營造│台企0000000 │峰義營造│0000000 │
│  │03.11)  ├──────┤0000000 │            │（自送－├────┤
│  │        │120,000.-   │峰義營造│台企0000000 │無郵戳）│        │
│  │        │第一次比價  │0000000 │            │        │  1000元│
├─┼────┼──────┼────┼──────┼────┼────┤
│  │大海村農│85.03.14    │瑞盈營造│台企0000000 │癸○○  │0000000 │
│  │路AC加封├──────┤0000000 │            │AM.10:00├────┤
│ 4│工程(85.│85.03.19    │興興營造│台企0000000 │峰義營造│0000000 │
│  │03.18)  ├──────┤0000000 │    0000000 │（自送－├────┤
│  │        │190,000.-   │峰義營造│台企0000000 │無郵戳）│        │
│  │        │第一次比價  │0000000 │            │        │  2000元│
├─┼────┼──────┼────┼──────┼────┼────┤
│  │埔心村  │85.03.12    │興興營造│台企0000000 │癸○○  │0000000 │
│  │二十一鄰├──────┤0000000 │    0000000 │AM.10:00├────┤
│ 5│駁崁改善│85.03.15    │峰義營造│台企0000000 │峰義營造│0000000 │
│  │工程(85.├──────┤0000000 │            │（自送－├────┤
│  │03.14)  │240,000.-   │瑞盈營造│台企0000000 │無郵戳）│        │
│  │        │第一次比價  │0000000 │            │        │  2000元│
├─┼────┼──────┼────┼──────┼────┼────┤
│  │埔心村  │85.03.12    │瑞盈營造│台企0000000 │癸○○  │0000000 │
│  │十七鄰張├──────┤0000000 │            │AM.10:00├────┤
│ 6│國榮宅前│85.03.15    │興興營造│台企0000000 │峰義營造│0000000 │
│  │道路AC工├──────┤0000000 │            │（自送－├────┤
│  │程(85.  │200,000.-   │峰義營造│台企0000000 │無郵戳）│        │
│  │03.14)  │第一次比價  │0000000 │            │        │  2000元│
├─┼────┼──────┼────┼──────┼────┼────┤
│  │溪海村九│85.05.10    │興興營造│合庫0000000 │癸○○  │0000000 │
│  │鄰、十一├──────┤0000000 │            │AM.10:00├────┤
│ 7│鄰、十二│第一次比價  │峰義營造│台企0000000 │峰義營造│0000000 │
│  │鄰等農路├──────┤0000000 │            │（自送－├────┤
│  │AC工程  │240,000.-   │瑞盈營造│合庫0000000 │無郵戳）│        │
│  │85.05.16│第一次比價  │0000000 │            │        │  2000元│
├─┼────┼──────┼────┼──────┼────┼────┤
│  │溪海村  │85.05.10    │瑞盈營造│合庫0000000 │癸○○  │0000000 │
│  │十二鄰邱├──────┤0000000 │            │AM.10:00├────┤
│ 8│木成宅前│85.05.17    │峰義營造│台企0000000 │峰義營造│0000000 │
│  │等道路AC├──────┤0000000 │            │（自送－├────┤
│  │加封工程│239,000.-   │興興營造│合庫0000000 │無郵戳）│        │
│  │85.05.16│第一次比價  │0000000 │            │        │  1000元│
├─┼────┼──────┼────┼──────┼────┼────┤
│  │新街溪埔│85.06.29    │瑞盈營造│台銀0000000 │癸○○  │ 973000 │
│  │心二十鄰├──────┤ 972000 │            │AM.10:00├────┤
│ 9│蘇阿琳宅│85.06.29    │天億營造│台銀0000000 │瑞盈營造│ 972000 │
│  │邊護岸工├──────┤0000000 │            │（自送－├────┤
│  │程(85.  │ 98,000.-   │峰義營造│台企0000000 │無郵戳）│        │
│  │03.29)  │第一次比價  │0000000 │            │        │  1000元│
├─┼────┼──────┼────┼──────┼────┼────┤
│  │南港村  │85.06.29    │瑞盈營造│台銀0000000 │癸○○  │0000000 │
│  │一鄰、八├──────┤0000000 │            │AM.10:00├────┤
│10│鄰野溪護│85.06.29    │興興營造│台銀0000000 │瑞盈營造│0000000 │
│  │岸整治工├──────┤0000000 │            │（自送－├────┤
│  │程(85.  │230,000.-   │峰義營造│台企0000000 │無郵戳）│        │
│  │06.29)  │第一次比價  │0000000 │            │        │  1000元│
├─┼────┼──────┼────┼──────┼────┼────┤
│  │和平村  │85.06.29    │瑞盈營造│台銀0000000 │癸○○  │0000000 │
│  │十二鄰黃├──────┤0000000 │            │AM.10:00├────┤
│11│金春田邊│85.06.29    │誠德營造│台銀0000000 │瑞盈營造│0000000 │
│  │野溪排水├──────┤0000000 │            │（自送－├────┤
│  │施設工程│190,000.-   │峰義營造│台企0000000 │無郵戳）│        │
│  │85.06.29│第一次比價  │0000000 │            │        │  1000元│
├─┼────┼──────┼────┼──────┼────┼────┤
│  │和平村三│85.06.29    │瑞盈營造│台銀0000000 │癸○○  │0000000 │
│  │界壇後街├──────┤0000000 │            │AM.10:00├────┤
│12│野溪排水│85.06.29    │誠德營造│台銀0000000 │瑞盈營造│0000000 │
│  │改善工程├──────┤0000000 │            │（自送－├────┤
│  │(85.    │180,000.-   │峰義營造│台銀0000000 │無郵戳）│        │
│  │06.29)  │第一次比價  │0000000 │            │        │  1000元│
├─┼────┼──────┼────┼──────┼────┼────┤
│  │內海村一│85.06.29    │天億營造│台銀0000000 │癸○○  │0000000 │
│  │鄰護岸改├──────┤0000000 │            │AM.10:00├────┤
│13│善工程  │85.06.29    │興興營造│台銀0000000 │天億營造│0000000 │
│  │(85.    ├──────┤0000000 │            │（自送－├────┤
│  │06.29)  │250,000.-   │國聖營造│台銀0000000 │無郵戳）│        │
│  │        │第一次比價  │0000000 │            │        │  1000元│
├─┴────┼──────┴────┴──────┴────┴────┤
│85年度      │新臺幣2567萬4000元整                                    │
│得標金額合計│                                                        │
├─┬────┼──────┬────┬──────┬────┬────┤
│  │果林村  │86.01.04    │瑞盈營造│台企0000000 │癸○○  │0000000 │
│  │二十至二├──────┤0000000 │            │AM.10:00├────┤
│14│十三鄰等│86.01.10    │峰義營造│台企0000000 │瑞盈營造│0000000 │
│  │AC工程  ├──────┤0000000 │            │（自送－├────┤
│  │        │220,000.-   │天億營造│台企0000000 │無郵戳）│        │
│  │        │第一次比價  │0000000 │            │        │  5000元│
├─┼────┼──────┼────┼──────┼────┼────┤
│  │五權村大│86.01.04    │興興營造│台企0000000 │癸○○  │0000000 │
│  │埔道路改├──────┤        │            │AM.10:00├────┤
│15│善工程  │86.01.10    │瑞盈營造│台企0000000 │興興營造│0000000 │
│  │(86.    ├──────┤0000000 │            │（自送－├────┤
│  │01.07)  │220,000.-   │峰義營造│台企0000000 │無郵戳）│        │
│  │        │第一次比價  │0000000 │            │        │  5000元│
├─┼────┼──────┼────┼──────┼────┼────┤
│  │五權村崁│86.01.04    │興興營造│台企0000000 │癸○○  │0000000 │
│  │頭厝路AC├──────┤0000000 │            │AM.10:00├────┤
│16│工程(86.│86.01.10    │天億營造│台企0000000 │瑞盈營造│0000000 │
│  │01.07)  ├──────┤0000000 │            │（自送－├────┤
│  │        │220,000.-   │瑞盈營造│台企0000000 │無郵戳）│        │
│  │        │第一次比價  │0000000 │            │        │  6000元│
├─┼────┼──────┼────┼──────┼────┼────┤
│  │大園鄉建│86.02.14    │興興營造│台企0000000 │癸○○  │0000000 │
│  │國十一村├──────┤0000000 │            │AM.10:00├────┤
│17│屋頂漏水│86.02.10    │瑞盈營造│台企0000000 │瑞盈營造│0000000 │
│  │修護工程├──────┤0000000 │            │（自送－├────┤
│  │(86.    │250,000.-   │        │            │無郵戳）│        │
│  │02.18)  │第一次比價  │        │            │        │ 20000元│
├─┼────┼──────┼────┼──────┼────┼────┤
│  │埔心村活│86.05.02    │峰義營造│台企0000000 │癸○○  │0000000 │
│  │動中心旁├──────┤未附稅單│            │AM.10:00├────┤
│18│排水溝改│86.05.05    │瑞盈營造│台銀00000000│瑞盈營造│0000000 │
│  │善工程  ├──────┤0000000 │            │（86.05.├────┤
│  │(86.    │246,000.-   │興興營造│台企0000000 │03郵寄出│        │
│  │05.02)  │第一次比價  │0000000 │            │標價）  │  7000元│
├─┼────┼──────┼────┼──────┼────┼────┤
│  │三石村托│86.05.27    │誠德營造│合庫0000000 │丙○○  │0000000 │
│  │兒所前道├──────┤0000000 │            │AM.10:00├────┤
│19│路水溝改│86.05.28    │國聖營造│合庫0000000 │瑞盈營造│0000000 │
│  │善工程  ├──────┤0000000 │            │（86.05.├────┤
│  │(86.    │222,000.-   │瑞盈營造│合庫0000000 │28郵寄出│        │
│  │05.27)  │第一次比價  │0000000 │            │標價）  │    0 元│
├─┼────┼──────┼────┼──────┼────┼────┤
│  │竹圍村舊│86.05.27    │興興營造│台企0000000 │癸○○  │0000000 │
│  │台十五線├──────┤0000000 │            │AM.10:00├────┤
│20│旁道路水│86.05.31    │誠德營造│台企0000000 │峰義營造│0000000 │
│  │溝改善工├──────┤0000000 │            │（86.05.├────┤
│  │程(86.  │234,000.-   │峰義營造│台銀0000000 │30郵寄出│        │
│  │05.27)  │第一次比價  │0000000 │            │標價）  │  4000元│
├─┼────┼──────┼────┼──────┼────┼────┤
│  │海口村竹│86.05.27    │瑞盈營造│合庫0000000 │癸○○  │0000000 │
│  │圍街水溝├──────┤0000000 │            │AM.10:00├────┤
│21│改善工程│86.05.31    │富石營造│合庫0000000 │興興營造│0000000 │
│  │(86.    ├──────┤0000000 │            │（86.05.├────┤
│  │05.27)  │222,000.-   │興興營造│台企0000000 │30郵寄出│        │
│  │        │第一次比價  │0000000 │            │標價）  │ 14000元│
├─┼────┼──────┼────┼──────┼────┼────┤
│  │溪海村六│86.05.30    │興興營造│竹企0000000 │癸○○  │0000000 │
│  │鄰吳阿章├──────┤0000000 │            │AM.10:00├────┤
│22│前大水溝│86.05.31    │瑞盈營造│台企0000000 │瑞盈營造│0000000 │
│  │加蓋等工├──────┤0000000 │            │（86.05.├────┤
│  │程(86.  │239,000.-   │天億營造│竹企0000000 │30郵寄出│        │
│  │05.31)  │第一次比價  │0000000 │            │標價）  │ 80000元│
├─┼────┼──────┼────┼──────┼────┼────┤
│  │果林村許│86.05.30    │興興營造│竹企0000000 │癸○○  │0000000 │
│  │來興宅旁├──────┤0000000 │            │AM.10:00├────┤
│23│農路扣寬│86.05.31    │瑞盈營造│竹企0000000 │峰義營造│0000000 │
│  │工程    ├──────┤0000000 │            │（86.05.├────┤
│  │(86.    │234,000.-   │峰義營造│台企0000000 │30郵寄出│        │
│  │05.31)  │第一次比價  │0000000 │            │標價）  │ 34000元│
├─┼────┼──────┼────┼──────┼────┼────┤
│  │陳添財君│86.06.28    │        │            │癸○○  │0000000 │
│  │宅水溝排├──────┤        │            │AM.10:00├────┤
│24│水修護工│86.06.30    │瑞盈營造│台銀0000000 │峰義營造│0000000 │
│  │程(86.  ├──────┤0000000 │            │（86.06.├────┤
│  │06.30)  │180,000.-   │峰義營造│台銀0000000 │28郵寄出│        │
│  │        │第一次比價  │0000000 │            │標價）  │ 30000元│
├─┼────┼──────┼────┼──────┼────┼────┤
│  │黃金發君│86.06.28    │興興營造│台銀0000000 │癸○○  │0000000 │
│  │宅後水溝├──────┤0000000 │            │AM.10:00├────┤
│25│施設工程│86.06.30    │瑞盈營造│台銀0000000 │瑞盈營造│0000000 │
│  │(86.    ├──────┤0000000 │            │（86.06.├────┤
│  │06.30)  │160,000.-   │        │            │28郵寄出│        │
│  │        │第一次比價  │        │            │標價）  │ 22000元│
├─┴────┼──────┴────┴──────┴────┴────┤
│86年度      │新臺幣2575萬3000元整                                    │
│得標金額合計│                                                        │
├──────┼────────────────────────────┤
│25件工程    │新臺幣5142萬7000元整                                    │
│得標累積總額│                                                        │
└──────┴────────────────────────────┘


司法院資訊處製作；財團法人民間司法改革基金會備份。
